【裁判字號】    99,交聲,1022
【裁判日期】    991123
【裁判案由】    聲明異議
【裁判全文】
臺灣彰化地方法院交通事件裁定      99年度交聲字第1022號
原處分機關
即移送機關  交通部公路總局臺中區監理所彰化監理站
異  議  人
即受處分人  王天寶
上列受處分人因違反道路交通管理處罰條例案件，對於交通部公
路總局臺中區監理所彰化監理站民國99年8月27日所為之處分（
彰監四字第裁64-I00000000號裁決書），聲明異議，本院裁定如
下：
    主  文
原處分撤銷。
王天寶重型機車駕駛人，駕駛重型機車經測試檢定酒精濃度超過
規定標準，處罰鍰新臺幣貳萬伍仟元，吊扣重型機車駕駛執照拾
貳個月，並施以道路交通安全講習。
    理  由
一、原處分機關略以：異議人即受處分人王天寶於民國96年5 月
    20日下午7 時46分許，騎乘車牌號碼KIW-883 號重型機車，
    在彰化縣彰化市○○路與進德路口處，經警方攔檢實施酒測
    ，測得其呼氣酒精濃度達每公升1.351 毫克，超過規定標準
    ，為警當場掣單舉發，嗣經原處分機關依道路交通管理處罰
    條例第35條第1 項第1 款、第24條第1 項第2 款規定，裁處
    受處分人罰鍰新臺幣（下同）45,000元，並吊扣駕駛執照12
    個月，及施以道安講習之處分。又按刑事訴訟法所規定之緩
    起訴處乃附條件之不起訴處分，本質上為不起訴處分之一種
    ，此觀該法第256 條之規定自明，至檢察官為緩起訴處分時
    ，依刑事訴訟法第253 條之2 第1 項規定，對被告所為之指
    示及課予之負擔，乃屬一種特殊之處遇措施，並非刑罰。故
    刑事案件經檢察官為緩起訴處分確定後，視同不起訴處分確
    定，依行政罰法第26條規定，得為行政裁罰，並無異議人所
    指「一事不二罰」原則之適用，原處分應無不合等語。
二、異議意旨略以：伊酒醉駕車所觸犯之公共危險罪，業經臺灣
    彰化地方法院檢察署檢察官為緩起訴處分確定，並已向公益
    團體支付新台幣20,000元之處分金，即無一事二罰之必要，
    懇請鈞院另為裁處，以資適法，爰提出本件聲明異議等語。
三、按汽車駕駛人飲用酒類或其他類似物後，其吐氣所含酒精濃
    度超過每公升0.25毫克者，不得駕車，道路交通安全規則第
    114 條第2 款定有明文。又汽車駕駛人，駕駛汽車經測試檢
    定酒精濃度超過規定標準者，處15,000元以上60,000元以下
    罰鍰，並當場移置保管該汽車輛及吊扣其駕駛執照一年，又
    前項汽車駕駛人，經裁判確定處以罰金低於本條例第92條第
    3 項所訂最低罰鍰基準規定者，應依本條例裁決繳納不足最
    低罰鍰之部分，道路交通管理處罰條例第35條第1 項第1 款
    、第8 項各規定甚明；另依同條例第24條第1 項第2 款之規
    定，並應接受道路交通安全講習。
四、本件受處分人酒後騎乘車牌號碼KIW-883號重型機車，於96
    年5月20日下午7時46分許，行經彰化縣彰化市○○路與進德
    路口處，為警攔停實施酒測，經測得其呼氣酒精濃度達每公
    升1.351毫克，超過規定標準，經警當場掣單舉發等情，業
    經受處分人自承在卷，並有彰化縣警察局彰警交字第I00000
    000舉發違反道路交通管理事件通知單1份在卷可稽，嗣後原
    處分機關依道路交通管理處罰條例第35條第1項第1款、第24
    條第1項第2款規定，裁處受處分人罰鍰45,000元及吊扣駕駛
    執照12個月，並施以道安講習，固有所據。惟查：
  (一)按94年2月5日公布、95年2月5日施行之行政罰法第26條規
      定：一行為同時觸犯刑事法律及違反行政法上義務規定者
      ，依刑事法律處罰之。但其行為應處以其他種類行政罰或
      得沒入之物而未經法院宣告沒收者，亦得裁處之。前項行
      為如經不起訴處分或為無罪、免訴、不受理、不付審理之
      裁判確定者，得依違反行政法上義務規定裁處之。探其立
      法目的，無非以一行為同時觸犯刑事法律及違反行政法上
      義務規定時，由於刑罰與行政罰同屬不法行為之制裁，而
      刑罰之懲罰作用較強，故性質上同種類之處罰，僅依刑事
      法律處罰即足資警惕，並無再處以行政罰之必要，而使行
      為人陷於雙重處罰之不利益，則關於刑事法律處罰之範圍
      自應採取實質認定，凡刑事實體法或程序法中所規定客觀
      上剝奪行為人生命、自由、財產權利，主觀上亦因制裁之
      嚴厲性、痛苦性，其強度足以造成心理強制而間接達成矯
      正教化目的之處遇手段，皆應納入其中，而不以形式上符
      合刑法第32條至第34條所定主刑及從刑種類者為限，始與
      前揭法律規範之意旨相符。
  (二)次按刑事訴訟法第253條之1所指之緩起訴處分，其內容、
      要件與依刑事訴訟法第252條所為之不起訴處分迥異，緩
      起訴處分為介於起訴、與微罪職權不起訴間之緩衝設計，
      而檢察官為緩起訴處分時，依刑事訴訟法第253條之2第1
      項規定對被告所為之指示及課予之負擔，雖非刑罰，但對
      被告而言，因緩起訴處分而剝奪其財產權，主觀上金錢給
      付義務亦具有強制性、懲罰性，在性質上具有實質制裁之
      效果，且造成被告權利受限制的影響，雖不若易科罰金係
      以支付金錢作為自由刑之替代，惟經由緩起訴處分條件之
      履行使其免於遭檢察官發動起訴程序，仍具有替代刑罰之
      效果，廣義而言，應屬前述實質刑事法律處罰，而有行政
      罰法第26條第1項規定之適用。是緩起訴之被告依檢察官
      緩起訴處分命令，向國庫或公益團體繳納捐款者，在性質
      上當屬處分金，而與刑罰之罰金無異。從而，道路交通管
      理處罰條例第35條第8項所規定之「罰金」，在解釋上應
      包括依檢察官緩起訴處分命令而向國庫或公益團體繳納捐
      款之情形在內。
  (三)再按汽車駕駛人酒精濃度超過規定標準，經裁判確定處以
      罰金低於本條例第92條第3 項所訂最低罰鍰基準規定者，
      應依本條例裁決繳納不足最低罰鍰之部分，道路交通管理
      處罰條例第35條第8 項定有明文。又緩起訴處分金既屬前
      述實質刑事法律處罰，其性質上類似刑事確定裁判所處以
      之罰金刑，雖有行政罰法第26條第1 項規定之適用，然若
      行為人所支付之緩起訴處分金，未達道路交通管理處罰條
      例第92條第3 項所訂最低罰鍰基準規定者（依違反道路交
      通管理事件統一裁罰基準表之規定，駕駛人違反道路交通
      管理處罰條例第35條第1 項第1 款規定之規定，其吐氣所
      含酒精濃度超過每公升0. 55 毫克以上者，機器腳踏車之
      最低罰鍰為45,000元），依道路交通管理處罰條例第35條
      第8 項規定，即須補繳不足最低額罰鍰之部分，始為適法
      。因此，法院僅得就行為人已依緩起訴處分為公益捐款部
      分予以撤銷，並為不罰之諭知（臺灣高等法院暨所屬法院
      97 年11 月12日97年法律座談會刑事類提案第39號法律問
      題研討意見可資參照）。
  (四)本件受處分人前揭酒後騎車之行為，除經舉發機關以上開
      舉發通知單予以舉發外，同時觸犯刑法第185條之3之公共
      危險罪責，業經臺灣彰化地方法院檢察署檢察官檢察官於
      96年7 月26日以96年度偵字第6615號為緩起訴處分，再由
      臺灣高等法院臺中分院檢察署檢察長於96年8月17日以96
      年度上職議字第4225號駁回職權再議而確定，緩起訴期間
      自96年8月17日至97年8月16日止，被告即受處分人應於緩
      起訴處分命令通知書後2 個月內，向公益團體支付20,000
      元等情，有前揭舉發通知單、臺灣彰化地方法院檢察署緩
      起訴處分書、臺灣高等法院臺中分院檢察署處分書各1 份
      附卷可稽。又受處分人於上開緩起訴處分確定後，已依該
      處分命令支付上開款項完畢，其後迄緩起訴處分期間屆滿
      為止，別無刑事訴訟法第253 條之3 第1 項各款所列得撤
      銷緩起訴處分之情事，該案乃執行完畢等節，業據本院調
      取臺灣彰化地方法院檢察署該案之偵查、緩起訴執行卷宗
      核閱無誤，並有臺灣高等法院被告前案紀錄表1 份在卷足
      憑，堪認受處分人上述酒後駕車行為，確係「一行為同時
      觸犯刑事法律」，並經檢察官為緩起訴處分確定，受處分
      人並已履行該緩起訴處分命令，支付具有罰金性質之處分
      金，揆諸前揭說明，應認受處分人因本件交通違規所應處
      之罰鍰部分處罰，已依刑事法律處罰。惟受處分人所繳納
      上開具有罰金性質之處分金20,000元，未達道路交通管理
      處罰條例第35條第1 項第1 款暨違反道路交通管理事件統
      一裁罰基準表所定之最低罰鍰基準額45,000元，仍須補繳
      不足之25,000元（計算式：45,000元－20,000元＝25,000
      元）。是原處分機關就行政罰之罰鍰方面，依道路交通管
      理處罰條例第35條第8 項規定，應僅得就受處分人所繳納
      不足最低罰鍰基準額之部分（即差額25,000元）裁處罰鍰
      。原處分機關漏未斟酌及此，而對受處分人裁處罰鍰45,
      000 元，其中罰鍰20,000元部分有違行政罰法第26條第1
      項前段「一事不二罰」之規定，自有未當。
五、綜上所述，受處分人因同一酒後騎車行為，既已經檢察官為
    緩起訴處分，受處分人並依緩起訴處分書之內容支付具有罰
    金性質之處分金達20,000元，惟原處分機關疏未審酌上情，
    逕對受處分人裁處45,000元之罰鍰，於法即有未合，受處分
    人此部分之異議，為有理由，自應由本院逕予撤銷，改裁處
    受處分人罰鍰25,000元，始為適法。
六、另本件受處分人就原處分裁處吊扣駕駛執照12個月及施以道
    安講習部分，雖未聲明異議，然因酒後駕車僅有一交通違規
    行為，且有關其處罰效果之罰鍰、吊扣駕駛執照與施以道路
    交通安全講習等與該交通違規行為是否存在，均無從分離，
    本院自應就原處分全部加以審理（臺灣高等法院暨所屬法院
    98年法律座談會刑事類提案第23號研討結果參照）。而原處
    分機關所為之吊扣駕駛執照及施以道安講習之行政處分，究
    其性質，均屬對於預防將來再犯危險兼具維護公共秩序作用
    之行政管制罰，依上開道路交通管理處罰條例等規定及行政
    罰法第26條第1 項但書之規定，雖經依刑事法律處罰後，原
    處分機關仍得依法併予裁處之。此外，按道路交通管理處罰
    條例第68條業於94年12月14日修正，並自95年3 月1 日施行
    ，94年12月14日修正前之道路交通管理處罰條例第68條規定
    ：「汽車駕駛人，因違反本條例及道路交通安全規則之規定
    ，受吊扣或吊銷駕駛執照處分時，吊扣或吊銷其持有各級車
    類之駕駛執照」，其立法意旨在於違規行為對道路交通秩序
    之維持及道路交通安全已生較大之影響，故規定吊扣或吊銷
    其持有各級車類之駕駛執照，以限制其繼續駕車行駛道路之
    權利，其係屬駕駛行為之限制，並不因所持駕駛執照種類不
    同而有所差異。而94年12月14日修正之道路交通管理處罰條
    例第68條則規定：「汽車駕駛人，因違反本條例及道路交通
    安全規則之規定，受吊銷駕駛執照處分時，吊銷其持有各級
    車類之駕駛執照」，其立法理由略以：「原條文將違法或違
    規駕駛人所持有各級車類之駕駛執照一併吊扣或吊銷，失之
    過酷，影響人民工作及生活甚鉅，爰修正之」等語。故依94
    年12月14日修正之道路交通管理處罰條例第68條之規定觀之
    ，受吊扣駕駛執照處分，不再吊扣其持有各級車類之駕駛執
    照，僅於受吊銷駕駛執照處分時，始吊銷其持有各級車類之
    駕駛執照，而限縮修正前條文之適用範圍，即受吊扣駕駛執
    照處分，不在本條規定適用之列。是依上開規定受吊銷駕照
    處分者，仍維持吊銷其持有各級車類之駕駛執照；至於受吊
    扣駕照處分者，則僅吊扣其違法或違規當時所駕駛車輛之駕
    駛執照，不再吊扣其持有各級車類之駕駛執照，其理甚明（
    臺灣高等法院臺中分院96年度交抗字第136 號、第648 號裁
    定意旨參照）。又受處分人本件違規後，道路交通管理處罰
    條例第68條規定於99年5 月5 日再次修正，並經行政院於99
    年8 月31日以院臺交字第0990048197號令發布定自99年9 月
    1 日施行，99年5 月5 日修正後之道路交通管理處罰條例第
    68條增訂第2 項規定「領有汽車駕駛執照之汽車駕駛人，除
    駕駛聯結車、大客車、大貨車外之非其駕駛執照種類之車輛
    ，違反本條例及道路交通安全規則之規定，應受吊扣駕駛執
    照情形時，無因而肇事致人受傷或重傷者，記違規點數5 點
    。但1 年內違規點數共達6 點以上或再次應受吊扣駕駛執照
    情形者，併依原違反本條例應受吊扣駕駛執照處分規定，吊
    扣其駕駛執照。」，修正理由為：「鑑於本條例前已修正刪
    除受吊扣駕駛執照處分，吊扣各級駕駛執照之規定，為利明
    確汽車駕駛人駕駛非其駕駛執照種類之車輛，違反應受吊扣
    駕駛執照之處分處理，並在兼顧本條例立法意旨下，增訂第
    2 項得緩即予吊扣而採記違規點數及駕駛人仍無改正仍再犯
    違規之應併原吊扣處罰之規定」，上揭修正理由重申「刪除
    吊扣各級駕駛執照之規定」，益徵立法意旨就行為人駕駛非
    其駕駛執照種類之車輛，違反應受吊扣駕駛執照之處分時，
    不得吊扣行為人所持有之非屬違規時駕駛車輛種類之駕駛執
    照。再按行為後法律或自治條例有變更者，適用行政機關最
    初裁處時之法律或自治條例；但裁處前之法律或自治條例有
    利於受處罰者，適用最有利於受處罰者之規定，行政罰法第
    5 條定有明文；此即所謂「從新從輕」法則，就行政罰而言
    ，該行政罰之適法性，原則上以原處分作成時之法律狀態為
    判斷基準，而非以法院判決時之法律狀態為判斷基準（最高
    行政法院95年度判字第335 號、第336 號判決參照）。本件
    原處分作成之時間為「99年8 月27日」，有原處分裁決書附
    卷可稽，而99年5 月5 日修正之道路交通管理處罰條例第68
    條規定，於99年9 月1 日起施行，業如前述，是原處分裁決
    時，上開修正條文尚未施行，不生行政罰法第5 條新舊法比
    較之問題，揆諸前開說明，本件應適用原處分機關為裁處時
    之規定（99年5 月5 日修正前之道路交通管理處罰條例第68
    條），而非本院裁判時之現行規定，則依當時有效之道路交
    通管理處罰條例第68條之規定，駕駛人違法或違規受吊扣駕
    駛執照處分者，應僅吊扣其違法或違規當時所駕駛車輛之駕
    駛執照，本件受處分人違規時既是騎乘重型機車，自應僅吊
    扣重型機車駕駛執照，此部分原處分機關裁決書未指明吊扣
    駕駛執照之種類，亦有未當。從而，本件經異議之部分既有
    理由，原處分即應予以撤銷，並諭知如主文第二項所示之處
    罰。
七、據上論結，應依道路交通管理處罰條例第87條第2項，道路
    交通案件處理辦法第20條前段，裁定如主文。
中    華    民    國    99    年    11    月    23    日
                  交通法庭        法  官  黃玉齡
以上正本證明與原本無異。
如不服本裁定，應於裁定送達後5日內向本院提出抗告狀 (須附
繕本 )。
中    華    民    國    99    年    11    月    23    日
                                  書記官  黃鏽金

司法院資訊處製作；財團法人民間司法改革基金會備份。
